最高法院刑事判決　　　　　　　　　　　　　　　八十八年度台上字第六三七○號
　　上　訴　人　甲○○
　　選任辯護人　石玉光律師
右上訴人因貪污案件，不服臺灣高等法院中華民國八十七年十一月十一日第二審更審
判決（八十四年度上更(一)字第九三七號，起訴案號：台灣台北地方法院檢察署八十三
年度偵字第一三五九四號），提起上訴，本院判決如左：
    主  文
原判決撤銷，發回台灣高等法院。
    理  由
本件原判決認定上訴人甲○○係前海軍總司令部副總司令，職司海軍有關軍令之業務
，為依據法令從事公務之人員，於民國八十一年六月間，認識從事軍火生意之敦光國
際貿易有限公司（下稱敦光公司）負責人鄭正光。鄭正光因自法國ＳＡＦＴ公司進口
之魚雷電池滯銷，急欲尋求銷售管道，並擬爭取代理義大利Fincantieri 造船廠（下
稱義大利Ｆ廠）參加海軍總司令部委託中央信託局辦理公開招標之海洋探測艦（下稱
海測艦）競標，而向上訴人請託協助其向海軍總司令部推銷魚雷電池，請求上訴人接
見義大利Ｆ廠總經理等人員，以提高義大利Ｆ廠評估鄭正光在海軍之活動能力，鄭正
光並暗示上訴人事成將給予好處。上訴人明知海軍總司令部已無採購魚雷電池之需要
，海測艦之採購並非其主管之業務，仍就上開有關軍政而非其主管監督之事務，利用
時任海軍總司令部副總司令之身分，於八十一年九月間，在其海軍總司令部辦公室內
，電召負責承辦採購兵器之該部兵器處處長金豐鄉及承辦員劉俊英至其辦公室，於在
場之鄭正光面前，向金豐鄉等詢問海軍可否購買鄭正光前開滯銷之魚雷電池，雖金豐
鄉告以魚雷電池海軍尚有存貨目前無此需求，上訴人仍以鄭正光可以每個新台幣（下
同）四百萬元之低價出售為由，要求金豐鄉等試著簽辦呈核，金豐鄉乃允予簽會辦理
。嗣上訴人再於八十二年一月間，召集金豐鄉、劉俊英至其辦公室詢問辦理情形（該
案後經海軍總司令批示不准），以幫助鄭正光促銷。八十一年十一月間，上訴人又應
鄭正光請求，在其辦公室接見由鄭正光帶領之義大利Ｆ廠總經理及業務經理等人，收
下該廠所製造之各類軍艦目錄，允諾交予海軍總司令部有關承辦單位參考研究，並就
海測艦之採購方面，召集該業務承辦人郭璽至其辦公室，告知郭璽應召開國際標（嗣
開國際標，由義大利Ｆ廠得標），幫助鄭正光得以代理義大利Ｆ廠參加海測艦競標。
上訴人因魚雷電池推銷及海測艦之競標利用海軍總司令部副總司令之身分幫助鄭正光
，乃於八十一年十二月十一日擬購圓山岳陽樓房屋時，故意邀約鄭正光同往，以圖利
之持續犯意，當場向鄭正光表示其十分中意，但恐怕自備款不夠，鄭正光知會其意，
乃先於該日交付上訴人二萬元現款供支付購屋定金，再於同月十七日，在敦光公司交
付以該公司為發票人、付款人華南銀行新生分行、八十一年十二月十七日期、面額六
十萬元、第0000000號支票一紙予上訴人兌領，數日後，鄭正光又攜帶四十萬
元現金，開車至台北市○○路三十五巷七號九樓之三甲○○住處樓下，將該款交付上
訴人之妻孫竹青，嗣鄭正光取得義大利Ｆ廠之傭金後，即於八十二年九月九日，在高
雄市國賓飯店內，再交付現金五十萬元予上訴人，以酬謝上訴人在八十二年四月一日
退役前，以海軍副總司令之身分所為上開協助，上訴人計圖得一百五十二萬元之不法
利益等情。因將第一審不當之科刑判決撤銷，改判仍論處上訴人依據法令從事公務之
人員，對於非主管之事務，利用身分圖利罪刑，固非無見。
惟查(一)證人鄭正光於八十三年二月二十二日書具之「自白書」，雖記載：「約四月上
旬（應指八十二年四月），甲○○向我表示海測艦招標事，郭璽中校曾報告他，本來
海軍是要與法國或美國用議價十八至二十億，甲○○問郭是否有別的國家能承造，郭
說已有多家進行好幾年，鄭說何不開國際標，有競爭可以便宜買到，就因開國際標F
廠才能參加進入，才有得標。」，然上訴人與鄭正光於八十一年八、九月間，始經由
案外人鄭光明之介紹認識，已經證人鄭正光供述在卷（見偵一二二四號卷第三頁），
而證人郭璽於八十一年八月一日始自美國西北大學畢業返國，奉派海軍海發中心，並
至造艦計畫管理室任職，有海軍總司令部武獲室八十五年二月二日撰綜字第○一六七
號簡便行文表在卷可按（見上訴卷第八十九頁），證人郭璽復一再證稱：「我回國前
就已決定是國際標了。」（見第一審卷第一一六頁、上訴卷第一八○頁），國防部情
報次長室查覆海測艦籌建過程，亦稱：「海測艦籌建案係於八十一年六月十五日召開
海測艦投資案第一次協調會，決議請各與會單位依交通部要求以公開、公平、公正之
方式辦理，又於八十一年七月三十一日以承振字第二○九一號令頒海總依立法院通
過時之附帶決議執行海測艦籌建案，海總遂於八十一年八月二十六日以均綜字第一
四八二號呈報海測艦籌建案採購執行方式（成立專案技術小組，執行公開招標作業）
，並於八十一年九月七日以均綜字第一五四五號文呈本部准予以交通部名義委請中
信局辦理公開招標事宜，本部於八十一年九月十四以承振字第二四七九號令核覆准
予照辦。」，有國防部情報次長室八十五年一月三十一日奮奭字第○二六○號函在
卷為憑（見上訴卷第八十七頁），可知籌建海測艦之方式，早在郭璽接辦之前，即經
相關單位決議以公開招標之方式行之，上訴人為郭璽簽請調職事，約見郭璽，交談中
郭璽告知海測艦決採公開招標方式籌建時，其表示贊同，是否僅屬個人意見之表達﹖
此就早經決定之海測艦公開招標籌建方式，有無影響﹖至於上訴人在退伍後之八十二
年四月上旬（按上訴人係於八十二年四月一日退伍），告知鄭正光海測艦原有與美、
法諸國議價之議，與該艦籌建之實際過程不符，若上訴人結識鄭正光之前，海測艦已
決定採用公開招標之方式籌建，是否能以上訴人事後邀功之舉，即推斷上訴人為圖利
鄭正光而憑藉其身分對海測艦決採公開招標乙事有所影響﹖凡此，攸關上訴人此部分
圖利犯罪能否成立，自有待剖析釐清。況且原判決認定：「就海測艦之採購方面，召
集該業務承辦人郭璽至其辦公室，告知郭璽應召開國際標（嗣開國際標，由義大利Ｆ
廠得標），幫助鄭正光得以代理義大利Ｆ廠參加海測艦競標。」，亦有與上引卷證資
料不相適合之違法。(二)有罪之判決書，應記載認定犯罪事實所憑之證據及其認定之理
由，刑事訴訟法第三百十條第一款定有明文，而認定事實所憑之證據，須確實存在，
倘判決書內所記載之證據，與卷內筆錄或證物之內容不相適合，則其判決之根據，實
際上並不存在，自屬採證違法。證人郭璽於八十四年四月十二日第一審法院訊問時，
仍在海軍基隆海三廠服務，已經證人郭璽結證在卷（見第一審卷第一一五頁背面），
且有海軍總司令部八十四年三月三日特檢字第○○五○六號函在卷可按（見同上卷
第九一、九二頁），原判決謂：「郭璽於八十一年十二月三十一日退役後出任鄭正光
所營喜光公司顧問。」，顯與上引卷證資料不合。又郭璽從未在偵查中證稱：「我認
為鄭正光有送錢給上訴人。」，臺灣士林地方法院檢察署八十三年偵字第一二二四號
卷第三六至三九頁、第一○六至一○九頁，係檢察官訊問劉樞之偵訊筆錄，原判決以
上引卷證，認郭璽曾為上揭證述，並據之為不利於上訴人之認定，自與卷內資料不符
。(三)原判決事實認定上訴人係以圖利之持續犯意為前開利用身分圖利之行為，理由欄
復明：「被告以一個圖利之意思，持續收受不法利益，應係犯罪行為之繼續，而非
連續。」，惟主文竟諭知上訴人依據法令從事公務之人員，連續對於非主管之事務，
利用身分圖利罪名，其主文之宣告，顯與事實、理由之記載不相適合。以上，或為上
訴意旨所指摘，或係本院得依職權調查之事項，應認原判決仍有撤銷發回更審之原因
。
據上論結，應依刑事訴訟法第三百九十七條、第四百零一條，判決如主文。
中      華      民      國    八十八    年     十一     月      五      日
                              最高法院刑事第一庭
                                  審判長法官  施  文  仁
                                        法官  張  淳  淙
                                        法官  林  永  茂
                                        法官  蕭  仰  歸
                                        法官  陳  世  淙
      右正本證明與原本無異
                                              書  記  官
中      華      民      國    八十八    年     十一     月      十      日
